臺灣桃園地方法院刑事判決　　　　　96年度訴字第1402號
公　訴　人　臺灣桃園地方法院檢察署檢察官
被　　　告　戊○○
　　　　　　　　　　大陸人民身.
　　　　　　　　　　大陸地區人.
上列被告因違反護照條例等案件，經檢察官提起公訴（96年度偵
字第12135 號），被告戊○○於準備程序中就被訴事實為有罪之
陳述，經本院合議庭裁定由受命法官獨任行簡式審判程序，茲判
決如下：
    主  文
戊○○冒用名義申請護照，處有期徒刑陸月，如易科罰金，以新
台幣壹仟元折算壹日，減為有期徒刑參月，如易科罰金，以新台
幣壹仟元折算壹日，扣案如附表編號一所示之物沒收；又共同使
公務員登載不實，處有期徒刑肆月，如易科罰金，以新台幣壹仟
元折算壹日，扣案如附表編號一、二號所示之物沒收。應執行有
期徒刑陸月，如易科罰金，以新台幣壹仟元折算壹日，扣案如附
表所示之物均沒收。
　　事  實
一、緣戊○○係大陸地區福建省人民，為圖取道臺灣偷渡至加拿
    大工作，乃於民國95年10月間，在大陸地區福建省與綽號「
    老李」之大陸地區成年男子約定由「老李」安排其偷渡前往
    加拿大，言明事成後戊○○在給付美金6 萬5 千元報酬予「
    老李」後，該大陸地區人民「老李」即與臺灣地區人民甲○○、丙○○（以上2 人另行審結）共同基於將國民身分證交
    付他人，以供冒名申請護照之犯意、在機場交付他人證件，
    利用航空器運送非運送契約應載之人至他國之犯意及使公務
    員登載不實之犯意等犯意聯絡，約定事成後洪滄俊可自甲○○處取得新台幣（下同）15萬元之報酬後，其等即先後為下
    列行為：
  (一)甲○○、洪滄俊、「老李」先基於將國民身分證交付他人，
    以供冒名申請護照之共同犯意聯絡，由洪滄俊於96年1 月間
    覓得可交付中華民國身分證供戊○○冒名申請護照之臺灣地
    區人民乙○○（另行審結），約定由乙○○提供自己之中華
    民國身分證申請護照供戊○○使用，事成後乙○○可取得5
    萬元報酬後，經乙○○應允後，戊○○乃基於冒用名義申請
    護照之犯意，在大陸地區福建省某處交付自己之半身照片4
    張予甲○○，經甲○○將該照片4 張以電子郵件寄送之方式
    傳送予洪滄俊收受後，洪滄俊即將該照片4 張列印出來，於
    96 年1月初偕同具有共同犯意聯絡之乙○○，前往臺中市○○○路上之「群益旅行社」申請辦理乙○○名義之普通護照
    及臺灣居民來往大陸通行證（下稱「大陸台胞證」），由乙○○以自己名義填寫中華民國普通護照申請書等資料，表明
    係其本人申請辦理普通護照後，再由洪滄俊將上開內容不實
    之申請書、乙○○本人之身分證及戊○○照片2 張（其中1
    張用以辦理護照，另1 張用以辦理大陸台胞證），交付該不
    知情之旅行社人員，委託旅行社代辦乙○○名義之中華民國
    普通護照及大陸台胞證，該旅行社人員即持上開資料，向外
    交部領事事務局申請辦理「乙○○」之中華民國普通護照，
    經承辦公務員為實質審查後，未發現上開照片與身分證不同
    之冒名申請護照情事，於96年1 月5 日准予核發貼有戊○○
    照片之「乙○○」中華民國普通護照1 本予乙○○。經該不
    知情之旅行社人員代為領取該普通護照及另向中華人民共和
    國公安部出入境管理局申辦取得貼有戊○○照片之「乙○○
    」大陸臺胞證1 本（申請大陸台胞證之部分不構成犯罪）後
    ，於96年1 月中旬某日（約洪滄俊、乙○○2 人送件後2 週
    ），由旅行社人員將上開內容不實之「乙○○」中華民國護
    照、大陸台胞證各1 本交付洪滄俊領取收受。俟甲○○於96
    年5 月初某日撥打行動電話門號0000000000號聯繫洪滄俊，
    確認其等欲共同偷渡至他國之大陸地區人民戊○○係先循「
    小三通模式」至金門旅遊，合法入境臺灣地區，再由臺灣桃
    園國際機場搭機偷渡前往加拿大之方式後，洪滄俊即於96
    年5 月14日攜帶上開冒名申請之「乙○○」中華民國普通護
    照及大陸台胞證前往金門與甲○○會合後，2 人即一同前往
    金門縣金沙鎮○○路1 號「台金大飯店」投宿。與此同時，
    戊○○則依「老李」指示，在大陸地區報名參加福建省旅遊
    有限公司所辦「金門3 日遊」行程，而於96年5 月14日循「
    小三通模式」隨團自大陸地區福建省廈門市搭船合法入境臺
    灣地區後，由不知情之金環球旅行社股份有限公司（下稱金
    環球公司）人員接待前往上開台金大飯店投宿。當晚，甲○○、洪滄俊與戊○○即在飯店內碰面，由甲○○、洪滄俊交
    付上開貼有戊○○照片之「乙○○」中華民國普通護照及大
    陸台胞證各1 本予戊○○持用，並約定戊○○於翌日（15日
    ）上午自旅行團脫隊後，與甲○○、洪滄俊共同前往金門尚
    義機場搭機返台。商議既定，戊○○即依約於96年5 月15日
    上午7 時40分許，趁機脫離旅行團外出，並與甲○○一同搭
    車前往金門尚義機場與自行趕往機場之洪滄俊會合後，由洪
    滄俊偕同戊○○搭乘立榮航空公司編號B7-0882 號班機飛抵
    臺中清泉崗機場，戊○○即暫居洪滄俊位於臺中縣大肚鄉○○路○ 段103 巷2 弄13號之住處，等待洪滄俊、甲○○安排
    偷渡時機。
  (二)另，洪滄俊前於96年5 月12日某時，即前往友人丁○○（另
    行審結）位於台中市○○路逢甲商圈A20 「愛玩魅人文婚紗
    精品旗艦店」，邀約丁○○陪同其友人前往加拿大旅遊，約
    定由其負擔丁○○該次前往加拿大旅遊之費用，而取得丁○○之首肯後，洪滄俊乃於96年5 月17日某時許，前往「群益
    旅行社」訂購乙○○、丁○○2 人前往加拿大旅遊之行程，
    並交付上開「乙○○」中華民國普通護照1 本、戊○○照片
    2 張予不知情之旅行社人員辦理「乙○○」前往加拿大之簽
    證及購買乙○○、丁○○於96年5 月20日前往加拿大之班機
    機票完畢後（此部分未涉及犯罪），復於96年5 月19日某時
    許，邀約甲○○、戊○○、丁○○見面商議偷渡細節時，丁○○斯時已得知洪滄俊、甲○○係安排大陸地區人民戊○○
    冒用其所經營之攝影工作室員工「乙○○」之名義偷渡前往
    加拿大，惟其顧及與洪滄俊間之友誼，仍應允參與甲○○、
    洪滄俊、乙○○等人所共同策劃之在機場以交付他人證件，
    利用航空器運送非運送契約應載之人至他國之犯罪，由其負
    責陪同戊○○冒用「乙○○」名義搭機偷渡前往加拿大。其
    後，洪滄俊、甲○○、丁○○、乙○○與「老李」等人即共
    同基於在機場以交付他人證件，利用航空器運送非運送契約
    應載之人至他國及使公務員登載不實之犯意聯絡，由洪滄俊
    於96年5 月20日上午，駕車搭載甲○○、丁○○及大陸地區
    人民戊○○，前往桃園縣大園鄉臺灣桃園國際機場，由丁○○、戊○○下車自行向旅行團報到後，洪滄俊與甲○○即先
    行離開。俟丁○○、戊○○2 人至機場內向其等參加之群益
    旅行社旅行團報到集合後，該不知情之旅行團領隊即發還上
    開「乙○○」中華民國普通護照1 本及交付載有「乙○○」
    英文姓名之機票及附連之登機證共1 紙，由丁○○代為領取
    後交予戊○○收執，戊○○即共同基於使公務員登載不實之
    犯意聯絡，於出境辦理通關手續時，向證照查驗人員出示上
    開「乙○○」中華民國普通護照、機票及附連之登機證，冒
    稱為「乙○○」本人出境，經該管公務員查驗護照真實無偽
    造變造痕跡，而將「乙○○出境」此一不實資料輸入於行政
    院入出國及移民署之電腦檔案內（含旅客入出境紀錄），登
    載於職務上所掌之公文書，完成證照查驗程序後，即同意冒
    用「乙○○」名義之戊○○通關出境，足生損害於行政院入
    出國及移民署對於國人入出境管理之正確性。
  (三)嗣丁○○、戊○○於96年5 月20日下午2 時許，搭乘中華航
    空公司CI032 號班機偷渡前往加拿大。因金環球旅行社人員
    於96年5 月15日上午發現戊○○脫隊失蹤後報警協尋，經內
    政部入出國及移民署人員調查發現戊○○業已冒用「乙○○
    」名義搭機前往加拿大後，乃協調加拿大移民局人員及警方
    於丁○○、戊○○所搭乘之上開中華航空公司CI032 號班機
    降落在加拿大溫哥華機場，戊○○因而成功偷渡至加拿大後
    ，由加拿大移民局人員及警方於丁○○、戊○○甫下機後即
    將其等逮捕，並命其等搭乘中華航空公司CI031 號班機遣返
    我國。其後，警方即於96年5 月21日晚上6 時許，在臺灣桃
    園國際機場逮捕為加拿大方面遣返我國之戊○○及丁○○2
    人，再先後持檢察官核發之拘票，於同日晚上8 時許在臺中
    縣大肚鄉○○路○ 段103 巷2 弄13號拘得洪滄俊，及於同日
    晚上9 時30分許，在臺中市○○路逢甲商圈A20 「愛玩魅人
    文婚紗精品旗艦店」拘得乙○○後，始查獲上情。
二、案經內政部入出國及移民署移送臺灣桃園地方法院檢察署檢
    察官偵查起訴。戊○○於準備程序中為有罪之陳述，經本院
    合議庭裁定由受命法官獨任行簡式審判程序。
    理  由
一、按被告以外之人於審判外之言詞或書面陳述，除法律有規定
    者外，不得作為證據。前項規定，於法院以簡式審判程序或
    簡易判決處刑者，不適用之，刑事訴訟法第159 條定有明文
    。查本案被告戊○○所犯違反護照條例等案件，經檢察官提
    起公訴，被告於準備程序中就被訴事實為有罪之陳述，經法
    官告知簡式審判程序之旨，並聽取公訴人、被告之意見後，
    合議庭裁定由受命法官就被告之部分獨任進行簡式審判程序
    ，且無刑事訴訟法第159 條第1 項規定之適用，合先敘明。
二、上開時地犯罪事實，業據被告戊○○於本院審理中坦承不諱
    ，核與共同正犯即被告丙○○、乙○○、丁○○於本院審理
    中之供述相符，並分經證人李麗明（金環球旅行社人員）、
    翁炳信（金環球旅行社人員）、周建成（台金大飯店人員）
    、黃秀盆（台金大飯店人員）於偵查中具結證述明確，復有
    監視器翻拍照片16幀、貼有戊○○照片之「乙○○」中華民
    國護照影本及台胞證影本、乙○○之身分證1 張、中華民國
    普通護照申請書、內政部入出國及移民署重大事故報告表、
    被告戊○○參與之旅行團名單、大陸地區人民往來金門馬祖
    申請書、冠城汽車租賃行汽車出租單、丁○○、丙○○、乙○○及甲○○之旅客入出境查詢紀錄、丁○○之名片、加拿
    大簽證及加拿大方面之檔案紀錄、甲○○之行動電話門號00
    00000000號雙向通聯紀錄、金環球旅行社股份有限公司函、
    旅遊行程表、旅客名單、保險資料、團員名冊、接待報告表
    、團體出境通報表、臺金大飯店提供之被告戊○○所參加旅
    行團團員名單、分房表及該飯店於96年5 月14日之所有旅客
    住宿名單各1 份附卷可稽，並有貼有被告戊○○照片之「乙○○」中華民國普通護照、大陸台胞證各1 本扣案可佐，互
    核均相符，由此堪認被告戊○○上開所為任意性自白，核與
    事實相符，足堪採信。綜上所陳，本案事證明確，被告戊○○所涉犯行已堪認定，均應依法論科。
三、查共同被告甲○○、洪滄俊、乙○○共同決意由乙○○提供
    其身分證供被告戊○○冒名申請核發護照之行為，係犯護照
    條例第23條第3 項之將國民身分證交付他人，以供冒名申請
    護照罪，而依護照條例第23條第4 項、第3 項規定，冒用「
    乙○○」名義申請護照之被告戊○○，亦同犯上開罪名。故
    核被告戊○○就上揭事實欄「一、(一)」所載冒名申請中華民
    國普通護照之部分，係犯護照條例第4 項冒名申請護照罪而
    準用同條第3 項規定處罰，而其就上揭事實欄「一、(二)」所
    載持冒名申請之「乙○○」中華民國普通護照通關出境之部
    分，係犯刑法第214 條使公務員登載不實罪。被告戊○○與
    綽號「老李」之不詳姓名年籍大陸地區成年男子、甲○○、
    洪滄俊、乙○○、丁○○等人間，就上開犯行具有犯意聯絡
    及行為分擔，應論以共同正犯。又被告戊○○利用不知情之
    群益旅行社人員代為向外交部冒名申請核發「乙○○」名義
    之中華民國普通護照，係間接正犯。被告戊○○所犯上開2
    罪間，犯意個別，行為互殊，顯係基於個別犯意為之，應分
    論併罰。至本案係經共同被告乙○○同意交付國民身分證以
    供被告戊○○冒名申請中華民國普通護照，其護照內容已有
    不實，而非由共同被告乙○○直接提供自己之真正護照供被
    告戊○○使用，是以，被告戊○○就此部分應係違反護照條
    例第4 條、第3 項之罪，公訴人認係違反護照條例第24條第
    3 項之使用他人護照罪，即有誤會，本院爰依法變更法條後
    予以審理之。另按護照係核發予申請人持有，用以證明身分
    之特種文書，並非公務員職務上所掌管之公文書，被告持上
    開不實護照出境，究與行使使公務員登載不實事項於公文書
    罪有間，尚難以該罪相繩，是被告戊○○此部分之行為僅係
    使公務員登載不實，併予敘明。爰審酌被告戊○○為圖取道
    我國偷渡前往加拿大打工賺錢，而以上開冒用他人名義申請
    護照使用及使我國公務員登載不實之犯罪手段，偷渡前往加
    拿大，紊亂國際間管制入出境秩序，所生危害非輕，惟斟酌
    其犯罪後坦承犯行，表示悔悟，在我國前無不良素行等一切
    情狀，量處如主文所示之宣告刑，併諭知易科罰金之折算標
    準，以資懲儆。
四、末按，依中華民國九十六年罪犯減刑條例第3 條第1 項規定
    之反面解釋，被告戊○○於96年4 月24日以前共犯本案上揭
    事實欄「一」所載將國民身分證交付他人以供冒名申請護照
    使用罪，屬應依法減刑之範疇，故本院應就被告戊○○所犯
    此部分罪名，依中華民國九十六年罪犯減刑條例第2 條第1
    項第3 款規定，減其刑期2 分之1 。另依中華民國九十六年
    罪犯減刑條例第9 條所定「犯最重本刑為五年以下有期徒刑
    之刑之罪，依本條例規定減為六月以下有期徒刑、拘役者，
    應於為減刑裁判時，併諭知易科罰金折算標準」之規定，併
    諭知易科罰金之折算標準，及依同條例第11條規定「裁判確
    定前犯數罪，有應減刑與不應減刑者，就應減刑之罪，依第
    2 條、第4 條、第6 條至第8 條及前條規定減刑後，與不應
    減刑之罪之宣告刑，適用刑法第51條定其應執行之刑」，依
    刑法第51條第5 款定其應執行之刑，以示懲儆。
五、扣案貼有被告戊○○照片之「乙○○」中華民國普通護照1
    本，係被告戊○○犯上開護照條例第23條第4 項、第3 項之
    罪取得之物，為被告所有因犯罪所得之物，爰依刑法第38條
    第1 項第3 款規定宣告沒收，至其上所貼被告戊○○之照片
    1 張，雖係其所有供犯罪使用之物，惟因該護照業經宣告沒
    收，爰不再另就照片部分宣告沒收。又扣案貼有被告戊○○
    照片之「乙○○」大陸台胞證1 本、未扣案之被告戊○○用
    以申請加拿大簽證之照片2 張，均屬被告戊○○所有供其犯
    刑法第214 條使公務員登載不實罪所用之物，此經被告戊○○供陳在卷，核與共同被告洪滄俊於警詢、偵查中之陳述相
    符，故屬被告所有供犯罪使用之物，爰依刑法第38條第1 項
    第2 款規定併予宣告沒收之。至扣案「乙○○」中華民國普
    通護照及大陸台胞證上所貼之被告戊○○照片各1 張（共2
    張），雖係被告戊○○所有供犯罪使用之物，惟因上開普通
    護照及大陸台胞證均經宣告沒收，爰無另就該照片2 張宣告
    沒收之必要，附此說明。
六、末按，刑法第214 條所謂使公務員登載不實事項於公文書罪
    ，須一經他人之聲明或申報，公務員即有登載之義務，並依
    其所為之聲明或申報予以登載，而屬不實之事項者，始足構
    成，若其所為聲明或申報，公務員尚須為實質之審查，以判
    斷其真實與否，始得為一定之記載者，即非本罪所稱之使公
    務員登載不實（最高法院73年臺上字第1710號判例參照）。
    按外交部領事事務局受理人民申請辦理核發護照作業時，申
    請人有下列情形之一者，主管機關或駐外館處應不予核發護
    照：一、冒用身分，申請資料虛偽不實，或以不法取得、偽
    造、變造之證件申請者。二、經司法或軍法機關通知主管機
    關者。三、其他行政機關依法律限制申請人出國或申請護照
    並通知主管機關者。護照條例第18條就此定有明文。而上開
    承辦人民申請辦理核、補、換發護照作業之公務員，得經由
    電腦連結內政部取得國籍變更資料、國民身分證補、換發資
    料，及國防部國軍人事現員系統之國軍人員資料，經由線上
    查詢取得入出國主管機關之旅客入出國查詢系統資料。倘發
    現申請資料或照片與所繳身分文件或與檔存前領護照資料有
    相當差異者、所繳證件之真偽有向發證機關查證之必要者、
    申請人對申請事項之說明有虛偽陳述或隱瞞重要事項之嫌，
    需時查證者等情況時，主管機關或駐外館處得於受理申請後
    1 個月內，通知申請人於2 個月內補件或約請申請人面談；
    依前項之審查結果有必要者，主管機關得將申請案件移送相
    關機關偵查；處理期間得延長至6 個月。所繳證件有偽造、
    變造嫌疑者，得暫不予退還。申請人未依規定補件或面談者
    ，除依規定不予核發護照外，所繳護照規費不予退還乙節，
    此觀諸護照條例施行細則第43條、第44條之規定即明。從而
    ，依上開護照核發規定之嚴苛程度，顯見外交部領事事務局
    公務員就國人申請核發普通護照所檢附之證件是否屬實，尚
    須為實質審查後始據以核發前開普通護照，非謂一經申請，
    該管公務員即有登載並據以核發之義務。是以，被告戊○○
    所犯冒名申請護照之犯罪乙節，尚無另成立刑法第214 條之
    使公務員登載不實公文書罪之餘地。此外，被告戊○○係共
    同被告甲○○、洪滄俊、乙○○、丁○○等人犯入出國及移
    民法第53條所欲運送出境之人，雙方具有對向犯性質，則被
    告戊○○本身即無成立該條犯罪之可能，自非共犯，公訴人
    就此部分認被告戊○○亦共犯入出國及移民法第53條之罪嫌
    云云，亦有誤會，公訴人雖未敘明被告戊○○所犯入出國及
    移民法第53條之罪嫌與其經本院論罪科刑之刑法第214 條使
    公務員登載不實罪間之罪數關係如何，然依其行為性質而言
    ，應屬一行為觸犯數罪名之想像競合犯，本院就此部分爰不
    另為無罪之諭知，均併此敘明。
據上論斷，依刑事訴訟法第273 條之1 第1 項、第299 條第1 項
前段，護照條例第23條第3 項、第4 項，刑法第11條前段、第28
條、第214 條、第41條第1 項前段、第51條第5 款、第38條第1
項第2 款、第3 款，刑法施行法第1 條之1 第1 項、第2 項前段
，中華民國九十六年罪犯減刑條例第2 條第1 項第3 款、第7 條
、第9 條、第11條，判決如主文。
本案經檢察官唐道發到庭執行職務。
中　　華　　民　　國　　96　　年　　9 　　月　　21　　日
                  刑事第九庭  法  官  胡芷瑜
以上正本證明與原本無異。
如不服本判決，應於判決送達後10日內向本院提出上訴狀（應附
繕本），其未敘述上訴理由者，應於上訴期間屆滿後20日內補提
理由書狀於本院，上訴於臺灣高等法院。
　　　　　　　　　　　　　　　書記官　張懿昀
中　　華　　民　　國　　96　　年　　9 　　月　　26　　日
附表（應沒收之物）
┌──┬──────────────────────────┐
│編號│扣案物名稱及數量                                    │
├──┼──────────────────────────┤
│一  │貼有戊○○照片之「乙○○」中華民國普通護照1 本      │
├──┼──────────────────────────┤
│二  │貼有戊○○照片之「乙○○」臺灣居民來往大陸通行證（即│
│    │「大陸台胞證」）1 本、戊○○之照片2張               │
└──┴──────────────────────────┘
附錄本案論罪科刑法條全文：
刑法第214條
明知為不實之事項，而使公務員登載於職務上所掌之公文書，足
以生損害於公眾或他人者，處三年以下有期徒刑、拘役或五百元
以下罰金。
護照條例第23條：
偽造、變造國民身份證以供申請護照，足以生損害於公眾或他人
者，處五年以下有期徒刑、拘役或併科新臺幣五十萬元以下之罰
金。
行使前項文書者，亦同。
將國民身份證交付他人或謊報遺失，以供冒名申請護照者，處五
年以下有期徒刑、拘役或科或併科新臺幣十萬元以下之罰金。
前項冒用名義者，亦同。
受託申請護照，明知第一項至第四項事實或偽造、變造或冒用之
照片，仍代申請者，處五年以下有期徒刑、拘役或科或併科新臺
幣十萬元以下之罰金。
